臺灣高等法院刑事判決
110年度上易字第671號
上  訴  人  
即  被  告  詹茵婷


上列上訴人因妨害公務等案件，不服臺灣新北地方法院109年度
審易字第2706號，中華民國110年1月21日第一審判決（起訴案號
：臺灣新北地方檢察署109年度偵字第29493號），提起上訴，本
院判決如下：
    主  文
上訴駁回。
    事  實
甲○○於民國109年2月18日晚間7時10分許，在○○市○○區○○路0巷口
，因騎車違規紅燈左轉，經○○市政府警察局○○分局警備隊員警乙
○○攔檢製單舉發，心生不滿，竟基於侮辱公務員及公然侮辱之犯
意，於同日晚間7時21分許，在上址不特定多數人得共見共聞之
場所，多次對乙○○稱「遇到鬼」等語，接續當場侮辱依法執行職
務之員警乙○○，足以貶損乙○○之人格尊嚴及社會評價。
    理  由
一、本案作為認定事實所引用被告以外之人於審判外之供述證據
    ，均未經當事人於言詞辯論終結前聲明異議，本院審酌各該
    證據資料製作時之情況，亦無違法不當及證明力明顯過低之
    瑕疵，依刑事訴訟法第159條之5規定，認均有證據能力。
二、上訴人即被告甲○○否認有何侮辱公務員及公然侮辱之犯行，
    辯稱：我沒有侮辱員警的意思，我是說我自己很倒楣，我只
    是說我「看到鬼」，這個說詞可以有很多種意思，例如魔鬼
    身材是說人家很性感，鬼也可以說很機靈、聰明，我沒有指
    摘員警的意思等語。經查：
　㈠不爭執事實
　　被告於109年2月18日晚間7時10分許，在○○市○○區○○路0巷口
    ，因騎車違規紅燈左轉，經告訴人即○○市政府警察局○○分局
    警備隊員警乙○○攔檢製單舉發，於同日晚間7時21分許，在
    上址不特定多數人得共見共聞之場所，對告訴人稱「遇到鬼
    」等情，業據被告於本院審理中坦承不諱(本院卷第86、88
    頁)，核與證人即告訴人於偵查中之證述相符(偵卷第7至8、
    21至23頁)，並有本院勘驗告訴人之秘錄器錄影檔案結果存
    卷可考(本院卷第38至45頁)，此部分事實堪以認定。
　㈡本件爭點為，被告對告訴人表示「遇到鬼」，客觀上是否屬
    侮辱言語，主觀上是否有侮辱犯意。
　⒈刑法第309條公然侮辱罪係對人辱罵、嘲笑、侮蔑，方法並無
    限制，不問以文字、言詞、態度、舉動方式，只需公然為之
    ，而足使他人在精神、心理上感受難堪或不快之虞，足以減
    損特定人之聲譽、人格及社會評價，即足當之，且不以侮辱
    時被害人在場聞見為要件。蓋本罪之規範作用，係在保護個
    人經營社會群體生活之人格法益，從而是否構成「侮辱」之
    判斷，除應注意行為人與被害人之性別、年齡、職業等個人
    條件外，尤應著重行為人與被害人間之關係、行為時之客觀
    情狀、行為地之方言或語言使用習慣等事項，依社會一般人
    對於語言使用之認知，進行客觀之綜合評價，不宜僅著眼於
    特定之用語文字，即率爾論斷。此外，個人之名譽究竟有無
    受到減損或貶抑，更非單依被害人主觀上之感情為斷，申言
    之，縱行為人所為已傷及被害人主觀上之情感，惟客觀上對
    於被害人之人格評價並無影響時，尚不得遽以刑法公然侮辱
    罪加以論處。再者，公然侮辱罪中所謂「侮辱」，係指直接
    對人詈罵、嘲笑或其他表示足以貶損他人評價之意思。至其
    是否屬足以貶損他人評價之侮辱行為，應參酌行為人之動機
    、目的、智識程度、慣用之語言、當時所受之刺激、所為之
    用語、語氣、內容及連接之前後文句統觀之，非得以隻言片
    語而斷章取義。　　
　⒉經本院勘驗告訴人之秘錄器錄影檔案，勘驗結果如下(本院卷
    第38至45頁)：
　　告訴人：請問小姐叫什麼名字？
　　員警Ａ：什麼大名？
    被  告：甲○○。
    告訴人：謝謝，謝謝，嘿，我們該解釋都跟你解釋囉。
    被  告：我知道、我知道，反正你現在就是要開我罰單，那
            你開了，你心情很好，我心情不好。
    被  告：我今天已經失業一整天了，然後你、然後你還要開
            我罰單，你真的知道我心情真的很差。
    告訴人：因為其他用路人的安全也是要維護到啊。
    告訴人：那要是發生車禍的話，那要怎麼辦捏？你會叫誰處
            理？到現場處理的還不都是我們啊。
    被  告：你隨便你，不用講了，因為你還是要開我罰單嘛。
    告訴人：因為你提出來，我就要跟你解釋啊。
    告訴人：我不解釋的話，你就檢舉我。
    被  告：不用解釋了，不用解釋了，好好好。
    告訴人：警察很難做捏。
    被  告：我不會，我沒那麼，職業道德。
    告訴人：嘿，人心隔肚皮，我怎麼知道。
    告訴人：怎麼知道你心裡在想什麼。
    被  告：我知道啦，我知道你這樣，心情很不好，衰死。
    被  告：是為了不小心，你們不會讓一下說好，那我下次我
            就知道不能轉，因為我以為可以轉。
    被  告：年輕人就是不會說轉、轉彎一下喔，欸我弟也是做
            警察欸。
    告訴人：欸小姐，我，你應該知道我們在執行公務吧。
    被  告：我知道啊。
    被  告：我說我弟弟也是在做警察。
    告訴人：請不要影響到我們值勤喔。
    被  告：我知道，我是說我弟弟在做警察，他就說你們警察
            就是一定要開一張罰單啊。
    告訴人：欸小姐請注意你的言詞情緒喔，我真的不是要找你
            麻煩。
    被  告：我知道啦，你也知道我真的心情很不好啊，我沒
　　        事，我只不過轉個彎而已，而且我就在旁邊騎過來
　　        就被開罰單，你不會心情不差嗎？今天你如果是
　　        我，你會不會心情不好？你有沒有同理心啊，對不
　　        對？這正常的啊，我今天失業一整天沒賺到錢，還
　　        要被你們開罰單，然後現在景氣又這麼差，唉。
    被  告：只能說真衰啦，沒事遇，遇到鬼啦。
    告訴人：欸，你說誰遇到鬼？
    被  告：你們是鬼啊，你們是鬼啊，在我心裡，我覺得你們
            是鬼（以右手往內比向自己胸口）。
    告訴人：欸小姐，我已經跟你解釋至少兩次，我們在執行公
            務了捏。
    被  告：我知道，我知道，啊你寫你的啊，我講我的啊。
    告訴人：你沒必要、沒必要把事情弄到這麼大吧。
    告訴人：一張紅單而已。
    被  告：紅單我知道。
    告訴人：我也是好聲好氣跟你講啊。
    被  告：我有說什麼嗎，我說、我只說我不小心遇到鬼啊，
            有什麼不對嗎？
    告訴人：啊你剛又說我們兩個是鬼，這樣貶低我社會上的評
            價捏。
    告訴人：嘿啊，這樣很傷心捏，我也沒用髒話罵你啊，何必
            要這樣子呢？
    被  告：今天真的很衰啊，遇到鬼啊，不對喔？
    告訴人：欸你怎麼一直一直講呢？
    被  告：不然我要講什麼，我遇到神嗎？
    告訴人：呃，小姐那沒辦法囉。
    被  告：用路人都看到了我遇到鬼，沒有錯啊，大家都在看
            我啊。
    告訴人：那小姐沒辦法，我只好依規定全都，你違規什麼，
            我就給你寫什麼囉，嘿啊，因為我很傷心欸，你罵
            我三次鬼，嘿啊。
    被  告：那我不用說，就算這不是遇到鬼，是遇到什麼，遇
            到神嗎？
    告訴人：不服稽查取締。
    員警Ａ：下次不要違規就好了。
    被  告：好好好，我知道了，你現在說我說你是鬼，你就要
　　        開我罰單，好，我知道了，原來你真的是鬼。
    告訴人：因為有一條是說齁，警方於稽查中。
    被  告：我更不爽了。
    告訴人：你要讓我們講完。
    被  告：你不用講了，我知道你給我開了。
　⒊由上開勘驗結果可知，被告因不滿告訴人開罰單，表示自己
    很衰「遇到鬼」，並直接表明告訴人是「鬼」。而「鬼」字
    或指死後之靈魂，如「鬼魂」、「鬼怪」、「有錢能使鬼推
    磨」，或有某種嗜好、行為或癖性不好者之稱，如「酒鬼」
    、「賭鬼」、「小氣鬼」、「冒失鬼」，或指詭計、噱頭，
    如「搞鬼」，而「見鬼」一詞，則比喻離奇古怪或毀滅死亡
    。則被告表示「遇到鬼」，並表明告訴人是「鬼」，上開詞
    語客觀上係屬負面評價之字眼，具有輕蔑、嘲諷、使人難堪
    、貶抑他人人格之意涵，足使他人在精神上、心理上感受到
    難堪或不快。復由案發過程觀之，被告於告訴人開罰單時，
    表示不滿之意，並表示自己很衰「遇到鬼」，且直接表明告
    訴人是「鬼」，經告訴人表示正在執行公務，被告所言會貶
    低告訴人之社會評價，被告仍繼續表示「遇到鬼」，可見案
    發時告訴人係依法執行職務，且語氣平和，並無違法執勤或
    挑釁被告之舉，被告在此情形下，猶多次以上開詞語辱罵告
    訴人，堪認其主觀上有減損、貶抑告訴人之聲譽、人格及社
    會評價之意，而有公然侮辱之犯意。　
　⒋被告雖辯稱：「鬼」可以有很多種意思，例如「魔鬼身材」
    是說人家很性感，鬼也可以說很「機靈」、「聰明」，我沒
    有侮辱員警的意思等語。然「魔鬼身材」係一般用來形容女
    性身材之用語，告訴人係男性，是被告以「鬼」指涉告訴人
    ，顯然與「魔鬼身材」一詞無關；又被告不斷表示自己很衰
    「遇到鬼」，充滿不滿之語氣，顯無稱讚告訴人「機靈」、
    「聰明」之意，是被告前開辯解，要屬事後卸責之詞，委無
    可採。　
　㈢綜上，本案事證明確，被告犯行洵堪認定，應依法論科。
三、論罪
　㈠核被告所為，係犯刑法第140條第1項之侮辱公務員罪、第309
    條第1項之公然侮辱罪。
　㈡被告多次辱罵告訴人之行為，係基於密接之時地實施，且係
    侵害相同法益，各行為之獨立性極為薄弱，依一般社會健全
    觀念難以強行分開，以視為數個舉動之接續施行較為合理，
    應論以接續犯之一罪。
　㈢被告以一行為同時觸犯侮辱公務員罪及公然侮辱罪，為想像
    競合犯，應依刑法第55條規定，從一重之侮辱公務員罪處斷
    。
四、原審以被告罪證明確，審酌被告於告訴人依法執行警察職務
    時，未能理性溝通，反以上開言語侮辱告訴人，足以貶損告
    訴人之聲譽，亦蔑視國家公權力，所為實不足取，惟兼衡被
    告犯後於原審審理時終知坦承犯行之態度，並參以其素行、
    高職畢業之智識程度（見個人戶籍資料查詢結果）、家庭經
    濟狀況、犯罪動機、目的、手段，及被告犯後未能與告訴人
    達成和解、獲取告訴人諒解等一切情狀，量處拘役10日，並
    諭知易科罰金之折算標準。核其認事用法俱無違誤，量刑尚
    屬允當。被告上訴意旨翻異前詞否認犯行，要無可採，已如
    前述，其上訴為無理由，應予駁回。
據上論斷，應依刑事訴訟法第368條，判決如主文。
本案經檢察官黃騰耀到庭執行職務。
中　　華　　民　　國　　110 　年　　7 　　月　　20　　日
                  刑事第二十五庭審判長法  官 邱滋杉
                                      法  官 陳彥年
                                      法  官 文家倩
以上正本證明與原本無異。
不得上訴。
                                      書記官 桑子樑
中　　華　　民　　國　　110 　年　　7 　　月　　20　　日
附錄：本案論罪科刑法條全文　　　　　　　　　　　　　　　
中華民國刑法第140條
於公務員依法執行職務時，當場侮辱或對於其依法執行之職務公
然侮辱者，處6月以下有期徒刑、拘役或3千元以下罰金。
對於公署公然侮辱者，亦同。
中華民國刑法第309條
公然侮辱人者，處拘役或9千元以下罰金。
以強暴犯前項之罪者，處1年以下有期徒刑、拘役或1萬5千元以
下罰金。